【裁判字號】    92,裁,1604
【裁判日期】    921114
【裁判案由】    遺產稅
【裁判全文】
最  高  行  政  法  院  裁  定                  九十二年度裁字第一六○四號
    上  訴  人  乙○○
    被 上訴 人  財政部臺灣省南區國稅局
    代  表  人  甲○○
右當事人間因遺產稅事件，上訴人不服中華民國九十一年八月三十日高雄高等行政法
院九十年度訴字第二一八九號判決，提起上訴。本院裁定如左：
    主  文
上訴駁回。
上訴審訴訟費用由上訴人負擔。
    理  由
按對於高等行政法院判決上訴，非以其違背法令為理由，不得為之，行政訴訟法第二
百四十二條定有明文。是當事人依行政訴訟法第二百四十三條第一項規定，以高等行
政法院判決有不適用法規或適用法規不當為上訴最高行政法院之理由時，其上訴狀或
理由書應有具體之指摘，並揭示該法規之條項或其內容。若係成文法以外之法則，應
揭示該法則之意旨。倘為司法院解釋、或本院之判例，則應揭示該判解之字號或其內
容。上訴狀或理由書如未依此項方法表明者，即難認為已對高等行政法院判決之違背
法令有具體之指摘，其上訴自難認為合法。本件上訴人對於臺北高等行政法院九十年
度訴字第四三三一號判決提起上訴，雖以：原審判決在被上訴人未舉證證明上訴人有
何營業行為事實之情形下，僅以被上訴人勘查現場時所拍攝之現場照片，認定系爭土
地未供農業使用；且系爭土地土壤是否經挖舖，未見說明，逕以現場土壤之情形作為
認定有無供農業使用，於法有違。警言劉慶彰所言，僅係其個人推測之詞，而現場照
片所顯示漆有「橋頭物流」字樣之圍牆，亦係上訴人之父於生前即已興建，上訴人並
未經營「橋頭物流」，此可由前述之現場狀況並無大型置物架等物流設備及貨物得證
。上訴人係主張曾進行短暫的冷藏來試驗，並未有買賣行為，即認定本件不適用農業
發展條例第三條第一款及第十款規定，於法有違。又本件未適用新修正之遺產及贈與
稅法第十七條第六款及農業發展條例第三十八條第一項，而適用舊法，顯係開倒車，
有違法律追求公平正義之理。另系爭農舍只佔系爭農地約三分之一面積，其餘三分之
二面積仍有種植農作物而屬供農業使用，從而如應補徵遺產稅，也應只就該三分之一
面積計算補徵即可，始符比例原則等語，為其論據。經查，本件原審法院係認定系爭
土地（即五里林段五五一地號）上訴人繼承時因該農地建有自用農舍，其餘空地種植
蔬菜，且有自耕能力證明，被上訴人乃准予扣除地價全數，免徵遺產稅等情。被上訴
人嗣於八十七年三月十三日派員清查發現，系爭土地原碎石地面未加以挖除即舖上新
的壤土，不利於植物根部向下生長，及所種植果樹幼苗密度過稀，不合常理等情觀之
，顯見系爭土地在此之前並未供農業使用。參以系爭土地上之農舍大量用電情形觀之
，益足證該農舍顯非單純供農業使用。另據證人即系爭土地轄區分駐所警員劉慶彰所
述及現場照片中牆壁上有寫「橋頭物流」，亦可見系爭土地上之農舍內所擺設之冷凍
櫃係屬大型營業用之冷凍櫃，而非一般家用之冰櫃，且係做冷藏魚貨之倉儲使用。而
上開冷凍櫃設如上訴人所述係供冷藏米使用，因稻米之存放，均係將稻米乾燥後以真
空包裝販售，既方便且稻米又不易受潮，如依上訴人所述方法冷藏稻米，不但冷藏耗
電量高不敷成本，且因冷凍櫃內溫度較低，容易凝結水氣，致稻米易受潮，反不容易
保存，故上訴人上開主張，顯有違常情，自不足採。退而言之，縱令上訴人所述可採
，因其本身並未生產稻米，則其冷藏稻米買賣，亦屬營業行為，而農業發展條例第三
條第一項第十款第三目規定，其所謂冷凍庫係指直接供農業使用者而言，核與本件上
訴人所述由其經營冷藏米買賣尚屬有間，故系爭土地及該地上之農舍乃非供農業使用
至明。末按稅捐稽徵法第一條之一規定乃係就行政機關所為之函令應如何適用所為之
規定，而本件所涉及者為法律之變更，並非行政機關之函令變更，自無稅捐稽徵法第
一條之一之適用。又稅務案件之違法時點，係以課稅事實發生時之法律或事實狀態為
判斷核課處分合法性之基準，故本件系爭土地及該地上之農舍因未供農業使用，而課
稅事實發生時之遺產及贈與稅法及農業發展條例均未規定「未在有關機關所令期限內
恢復作農業使用，才應追繳應納稅額」，嗣後上開法律規定縱使已經修正，增加上述
條件，始得追繳遺產稅，然本「實體從舊」原則，本件亦無從援用上開新修正之法律
規定。另系爭土地於繼承後因未作農業使用，即已不符合行為時遺產及贈與稅法第十
七條第一項第五款及農業發展條例第三十一條之免課稅事實，而構成課稅之要件，其
效力自及於同一筆土地全部，自無法再細分那一部分供農業使用不應追繳遺產稅，那
一部分非供農業使用，應追繳遺產稅，則本件依財政部七十八年八月三日臺財稅第七
八○二○八四八一號函釋，應就全部免稅土地追繳應納稅賦，核與比例原則尚屬無涉
。上訴人之主張均不足取，被上訴人依行為時遺產及贈與稅法第十七條第一項第五款
、農業發展條例第三十一條規定，重新核定該部分遺產淨額新臺幣（下同）一一、一
七七、九五六元及補徵遺產稅額二、一四○、七八六元，於法並無違誤等情，並無適
用法規不當之情節，合先明。上訴人指摘事項，除有關不適用農業發展條例第三條
第一項第十款第三目規定；以及主張適用新修正遺產及贈與稅法第十七條第六款及農
業發展條例第三十八條第一項規定之指摘，無非其主觀法律見解外，其餘無非指摘原
審法院維持被上訴人補徵遺產稅事實認定。惟就原審判決以上訴人起訴為無理由，駁
回上訴人之起訴，究有何違背法令，未能為具體說明。從而上訴人指摘原審判決違背
法令，核無足採，揆諸首揭說明，其上訴難謂合法，應予駁回。
據上論結，本件上訴為不合法，爰依行政訴訟法第二百四十九條第一項前段、第一百
零四條、民事訴訟法第九十五條、第七十八條，裁定如主文。
中    華    民    國    九十二      年     十一       月      十四      日
                    最 高 行 政 法 院  第 四 庭
                                審 判 長 法  官      廖  政  雄
                                         法  官      趙  永  康
                                         法  官      林  清  祥
                                         法  官      鍾  耀  光
                                         法  官      姜  仁  脩
右  正  本  證  明  與  原  本  無  異
                                         法院書記官  莊  俊  亨
中    華    民    國    九十二      年      十一      月      十四      日


司法院資訊處製作；財團法人民間司法改革基金會備份。
